臺灣士林地方法院民事判決　九十年度訴字第一六二七號
　　原　　　告　　蔡泉榮
　　被　　　告　　甲○○○
右當事人間返還保證金事件，本院判決如左：
    主    文
被告應給付原告新台幣壹佰肆拾玖萬元及自民國九十一年一月二十五日起至清償日止
，按年息百分之五計算之利息。
訴訟費用由被告負擔。
本判決第一項於原告以新臺幣肆拾玖萬柒仟元為被告供擔保後，得假執行。但被告如
於假執行程序實施前，以新臺幣壹佰肆拾玖萬元為原告預供擔保，得免為假執行。
    事實及理由
一、原告主張：原告於民國八十年十二月六日與被告就台北縣淡水鎮○○○段中崙子
    小段四─四地號土地，簽立「合作興建契約書」，該約除被告所有之前開土地外
    ，合建範圍尚包括同段八、七─二、三─七、三─三二等地號土地，約定由被告
    提供其所有面積四百九十三平方公尺之前開土地，由原告投資興建費用，共同合
    建房屋。原告並依前開合作興建契約書之約定，依每坪新台幣（下同）一萬元計
    算，先行交付被告合建保證金一百四十九萬元。而依前開合作興建契約書第四條
    及第五條之規定，申請建築執照前，應由原告提出建築物設計及建材配置，經被
    告同意且完成房屋分配後，依兩造指定之產權名義，提出建築執照申請。而原告
    於八十二年十月二日催告被告於文到十日內辦理雙方房屋分配事宜，並提供起造
    人名冊，被告並未置理。再經原告於八十二年十一月二十日以台北第九十三支局
    第三三七號函再行催告，被告仍未履行，原告遂於八十四年七月十九日以台北七
    支第九五七號存證信函通知被告解除契約，兩造契約既已依法解除，依民法第二
    百五十九條之規定，被告自應返還其所受領之前開一百四十九萬元給付。縱認被
    告認並未遲延給付，惟本件合建契約範圍內之另筆台北縣淡水鎮○○○段中崙子
    小段三─七地號、三之三二地號土地所有人鄭明地、鄭阿財、鄭佑杉、鄭進發、
    鄭萬益，亦均與原告解除契約，是本件合建已無履行可能，是依民法二百四十九
    條第四款之規定，被告亦應返還前開一百四十九萬元之定金，故請求法院擇一為
    原告勝訴之判決等語。並聲明：（一）被告應給付原告新台幣一百四十九萬元及
    自起訴狀繕本送達翌日起至清償日止，按年息百分之五計算之利息。（二）原告
    願供擔保請准宣告假執行。
二、被告則以：依兩造合作興建契約書約定，原告本應提出「地上十二層、地下一層
    」之設計圖，惟依契約第十六條第二項規定，被告同意原告於訂約後六個月內與
    鄰地即同段九之一地號所有權人協商簽訂土地合併合建，嗣原告於八十一年三月
    二日與被告另立補充協議，約定如取得該九之一地號之合建契約，則規劃興建「
    地上二十層、地下二層」之建物，原告並於八十二年十月二日告知被告已取得九
    之一地號合建契約，惟單方變更規劃之樓層為二十一層，故原告既未依約提出「
    地上二十層、地下二層」之規劃及設計配置供被告同意，原告主張被告違約，顯
    與事實不符。縱認原告應提出之設計為「地上十二層、地下一層」之設計規劃，
    惟原告從未提出該設計圖，故原告既未依約履行設計規劃之義務，其催告及解除
    契約即難謂合法。
三、原告主張兩造於八十年十二月六日就台北縣淡水鎮○○○段中崙子小段四之四地
    號土地，訂立合作興建契約書，原告並給付被告一百四十九萬元作為合建保證金
    ，嗣原告以八十二年十月二日通知書、八十二年十一月二十日存證信函通知被告
    房屋分配並提供起造人以申請建築執照等事實，業據原告提出合作興建契約書、
    通知書、存證信函、掛號郵件收件回執影本為證，且為被告所不爭執，故原告此
    部分之主張，自堪信為真實。
四、被告雖抗辯，兩造於訂立前開合作興建契約書後，曾另立補充協議，約定如原告
    取得同段九─一地號鄰地一併合建，並應規劃地上二十層、地下二層之建物設計
    ，詎原告提出之設計為地上二十一層，顯與補充協議不符等語。原告雖不否認其
    與被告確實另簽有補充協議，惟辯稱該補充協議僅係就如取得同段九之一地號土
    地合建，則兩造就合建房屋應如何分配之約定，原告依約並無義務需取得九之一
    地號土地進行合建等語。經查：依前開合作興建契約書第十六條第二約定：「甲
    方（即含被告）同意乙方（即原告）於簽訂本契約之日起六個月內與鄰地同段九
    ─一地號地主協商簽訂配合甲方土地合併合建事宜」，是依此規定，應認係被告
    同意原告就同段九─一地號進行合建協商，惟依契約其他條款，並未見原告負有
    義務，將該九─一地號納入合建範圍之規定，故原告主張其依約並無義務取得該
    九─一地號土地合併合建等情，應堪採信。被告雖辯稱兩造另於八十一年三月二
    日簽立補充協議云云，惟細譯該協議書內容，兩造僅係就如可取得鄰地合建，則
    原告應規劃地上二十層、地下二層之建物，及雙方就合建房屋應如何分配之約定
    ，仍未能執此即認原告有義務將九─一地號納入合建範圍。是以被告所辯原告未
    提出含前開九─一地號合併合建之「地上二十層、地下二層」規劃設計，即無依
    據。而原告於前開八十二年十月二日之通知中，已明確告知被告完成原合建契約
    所定「地上十二層、地下一層」之規劃設計，請求被告辦理房屋分配並提供起造
    人名冊，被告雖不否認接獲原告通知，然否認原告確有完成該地上十二層地下一
    層之建築設計，惟原告已依約完成規劃設計等情，已據其提出該設計之平面圖為
    證，並經證人即建築師陳吉男到庭證述屬實，是被告否認，委無足採。
五、按給付無確定期限者，債務人於債權人得請求給付時，經其催告而未為給付，自
    受催告時起，負遲延責任；契約當事人之一方遲延給付者，他方當事人得定相當
    期限催告其履行，如於期限內不履行時，得解除其契約；契約解除時，當事人雙
    方回復原狀之義務，受領之給付為金錢者，應附加自受領時起之利息償還之。民
    法第二百二十九條第二項、第二百五十四條、第二百五十九條第二款分別定有明
    文。而依兩造前開合作興建契約第四條之規定：「關於建築物之設計配置建材，
    應經甲方（即被告）同意蓋章後辦理申請建築執照並依據各得產權各自指定名義
    申請建照，取得建照後乙方（即原告）得以委建方式出賣他人」，是原告既已依
    約完成建築物之設計配置建材等情，前經認定，則被告經原告於八十二年十月二
    日催告後，未辦理申請建築執照之相關程序，即屬給付遲延，經原告再以八十二
    年十一月二十以存證信函催告被告於同年十一月三十日履行，被告仍未於期限內
    履行，是原告依法解除契約，於法並無不合。從而原告於解除契約後，請求被告
    返還其所受領之一百四十九萬元及自起訴狀繕本送達翌日即九十一年一月二十五
    日起至清償日止，按年息百分之五計算之利息，為有理由，應予准許。
六、兩造陳明願供擔保請為宣告假執行或免為假執行，經核均與規定相符，爰分別酌
    定相當之擔保金額予以宣告。
七、因本案事證已臻明確，兩造其餘主張陳述及所提之證據，均毋庸再予審酌，附此
    敘明。
八、據上論結，原告之訴為有理由，依民事訴訟法第三百八十五條第一項前段、第七
    十八條、第八十五條第二項、第三百九十條第二項判決如主文。
中　　　華　　　民　　　國　　九十一　　年　　　八　　　月　　  二  　　日
                                    臺灣士林地方法院民事第二庭
~B法　　　官　劉穎怡
右為正本係照原本作成。
如對本判決上訴須於判決送達後廿日內向本院提出上訴狀。
中　　　華　　　民　　　國　　九十一　　年　　　八　　　月　　　六　　　日
~B法院書記官　陳雪麗
